臺灣臺南地方法院民事判決
111年度訴字第133號
原      告  曹連財  

訴訟代理人  蘇國欽律師(財團法人法律扶助基金會律師)
被      告  陳俊男  
訴訟代理人  林士龍律師
            彭大勇律師
            郭栢浚律師
上列當事人間請求返還借款事件，經本院於民國111年6月9日言
詞辯論終結，判決如下：
    主  文
原告之訴及假執行之聲請均駁回。
訴訟費用由原告負擔。　
    事實及理由
一、原告起訴主張：原告於民國108年3月10日借款新臺幣（下同
    ）3,000,000元予訴外人禾義國際包裝材料有限公司（下稱
    禾義公司），並約定清償期為108年9月9日。後禾義公司未
    如期還款，被告及訴外人朱添助承諾返還上開借款，並與原
    告約定由被告及朱添助於109年8月30日之前各清償債務1,50
    0,000元。然被告逾期未清償，原告幾經寄發短信催告未果
    ，再於109年11月12日以永康王行郵局存證號碼000085號存
    證信函催告不理，故於被告請求原告返還借款100,000元之
    訴訟中主張抵銷抗辯，經本院110年度新小字第514號民事判
    決審認原告確有對被告請求返還借款1,500,000元債權存在〔
    僅為爭點效〕，且審認原告主張抵銷抗辯有理由〔僅就借款債
    權100,000元之部分存有既判力〕，因而判決被告請求返還借
    款敗訴。是原告基於兩造間借貸關係，就原告借款債權1,50
    0,000元，扣除上開抵銷抗辯100,000元部分存有既判力外，
    其餘借款債權1,400,000元部分，原告依法提起訴訟，以取
    得民事判決之執行名義。兩造於109年7月19日簽署還款協議
    書，並約定由被告及朱添助於109年8月30日前各清償債務1,
    500,000元，被告逾期清償，是原告依原證二還款協議書之
    法律關係，訴請被告給付原告1,400,000元及自109年8月30
    日起至清償日止，按週年利率百分之5計算之利息，於法有
    據。並聲明：㈠被告應給付原告1,400,000元，及自109年8月
    30日起至清償日止，按週年利率百分之5計算之利息。㈡訴訟
    費用由被告負擔。㈢願供擔保，請准宣告假執行。
二、被告之答辯：被告曾於106年10月間投資5,000,000元而成為
    禾義公司的股東。禾義公司代表人即訴外人朱添助突然於10
    9年2月向被告聲稱禾義公司虧損，且公司向很多個人借貸而
    要求被告增資或轉讓股權予朱添助，被告不明所以，乃以股
    東身分要求朱添助、總經理即訴外人朱世芳提供禾義公司10
    6年至109年間之帳冊、銀行之甲存乙存帳戶收支明細、薪資
    支付明細等資料，其二人置之不理。朱添助竟將被告之股東
    資料洩漏予原告，原告於109年5月9日凌晨1時33分及109年5
    月21日凌晨3時44分前往被告住所往鐵捲門潑漆(經刑事判決
    毀損有罪及民事判決賠償損害)。被告遭原告騷擾及朱添助
    要求退股，身心倶疲之下，將退股文件簽名後寄送予朱添助
    。原告竟於109年7月2日向被告表示因生活困苦無以為繼，
    而向被告借款50,000元，並稱會於向禾義公司討回3,000,00
    0元借款後再歸還予被告，被告心想先緩和其情緒以避免其
    再有不理性行為，因而於109年7月2日借貸50,000元。嗣於
    同年8月10日，被告又以原告女兒生病需用用錢而再借貸50,
    000元（二次共100,000元）予原告。原告於109年7月19日又
    約朱世芳代理朱添助前往禾義公司臺南場進行協商。朱添助
    隱匿被告之原持股已於109年7月15日轉讓及為公司變更登記
    之事，而知被告已非股東，卻仍要求被告出席協商，被告仍
    當場質疑3,000,000元借貸真實性，要求公司需提供資料以
    查帳，若查證屬實，則由禾義公司以增資方式償還予原告，
    因此債務人仍是原證二還款協議書所列甲方「禾義公司」，
    朱添助及被告僅是禾義公司若有增資或借款後，再分別對禾
    義公司擔負各1,500,000元之責任，而非直接償還予原告。
    被告質疑原告與禾義公司之借據簽立原因及金錢之交付，原
    告依法應負舉證貴任。兩造另案本院110年度新小字第514號
    判決有關1,500,000元抵銷抗辯之判決理由，於本案並無爭
    點效之適用；被告已提出調查3,000,000元資金來源之調查
    證據方法，惟前案法官並未再就3,000,000元是否真實存在
    之事調查即命辯論及逕為判決，顯見該案仍有諸多糾紛及疑
    點未查。且由禾義公司出示之借據均是影本，其上亦未載明
    已收受3,000,000元，原告亦從未提出金錢來源及交付之事
    證，被告自得主張前案未盡調查能事，所為判決理由並無爭
    點效。並聲明：㈠原告之訴駁回。㈡訴訟費用由原告負擔。㈢
    如受不利判決，請准予提供擔保免予假執行。
三、得心證之理由：
(一)本院110年度新小字第514號民事判決之理由中，關於被告依
    系爭還款協議書對原告負有1,500,000元之判斷，是否有爭
    點效?
　⒈按民事訴訟之法理上所謂爭點效，指法院於確定判決理由中
    ，就訴訟標的以外當事人所主張之重要爭點，本於當事人辯
    論之結果已為判斷時，除有顯然違背法令，或有新的訴訟資
    料足以推翻原判斷之情形外，於同一當事人就與該重要爭點
    有關所提起之他訴訟，不得再為相反之主張，法院亦不得作
    相反之判斷，以符民事訴訟法上之誠信原則而言。是爭點效
    之適用，以前後兩訴訟當事人同一，且前案就重要爭點之判
    斷非顯然違背法令，及當事人未提出新訴訟資料足以推翻原
    判斷等情形始可當之。
　⒉查：
　　①本件被告於110年4月26日具狀對本件原告聲請發支付命令
      ，主張本件原告於109年7月2日、同年8月10日向其各借款
      50,000元，合計100,000元，約定清償期限均為同年8月30
      日，本件原告屆期未清償等情，本院於110年5月11日以11
      0年度司促字第9742號核發支付命令，經本件原告提出異
      議後，視為起訴而進行小額訴訟審理程序(即本院110年度
      新小字第514號給付借款事件)。本件原告於該另案中自認
      有積欠前揭借款100,000元之事實，惟提出本件被告亦對
      其負有1,500,000元債務之抵銷抗辯，並以系爭還款協議
      書為證據。本件被告於該案中對於系爭還款協議書之真正
      不爭執，然答辯稱：禾義公司隱瞞其退股已經完成變更登
      記的事實，導致其被騙而簽立該協議書，其已非禾義公司
      股東，其當時若知道伊不是股東，就不會簽署該協議書，
      故該協議書應為無效等語(另案新小字卷第73、90頁)。該
      案承審法官雖依職權調閱臺灣臺南地方檢察署109年度偵
      字第10623號偵查卷宗，查得禾義公司確有書立系爭300萬
      元借款之借據（另案新小字卷第119頁），並函詢禾義公
      司關於該公司與本件原告是否存有3,000,000元債務及已
      否清償等節，經該公司回覆：禾義公司確曾向甲○○借款3,
      000,000元，屆期無法清償，遂於109年7月19日有與甲○○
      協議，由禾義公司股東朱添助及乙○○分別代為償還1,500,
      000元等語(另案新小字卷第123、127頁)，本院110年度新
      小字第514號民事判決因認被告抗辯原告對其負有1,500,0
      00元債務迄未清償一情，確屬事實，可以採信。
　　②然本件被告於該另案並未否認該協議書之真正，其答辯重
      點在於簽立該協議書時之股東身分之有無及其衍生之主觀
      認識狀態，而本件被告稱其是被騙而簽署該協議書，若已
      知非公司股東，即不會簽署該協議書等情，涉及其是否主
      張受詐欺、錯誤而為意思表示之爭點；再者，本件被告對
      於其轉讓禾義公司出資之生效時點為何，非必可精確掌握
      法律上之專業，但其認知狀態卻可能影響其意思表示之作
      成；又其稱該協議書應無效，究指當然自始無效，或是指
      因受詐欺或因錯誤而要撤銷意思表示後之溯及無效，其並
      非必然可以了解法律上的不同，但仍屬於影響其答辯是否
      成立、對造抵銷抗辯是否有理由之重要爭點。另案承審法
      官雖有調查證據如上，但該等證據主要聚焦在3,000,000
      元債務之有無、系爭還款協議書真正等節，並未就本件被
      告在該案中之答辯重點進行證據調查、辯論與審認，即認
      定本件被告負有該1,500,000元債務。依爭點效之法理，
      僅能在其就系爭還款協議書之真正乙節發生該效力，至於
      涉及該協議書之內容解釋、效力如何等爭點，該另案並未
      實質調查認定，無從發生爭點效。
　　③再者，被告於本件訴訟中對於系爭還款協議書之真正亦不
      爭執，然由其在本件訴訟所執答辯可知，其對於該協議書
      內容之主觀認知與理解，可知已涉及該協議書簽立當時被
      告所具身分之狀態，此與其在另案中答辯其當時對於是否
      尚有股東身分乙節之認識與否，牽涉其是否做成意思表示
      或對於該協議書內文的理解，關乎契約法理上，契約當事
      人參與主體、有無為意思表示及意思表示一致之範圍等關
      鍵事項，而就該等關鍵事項，本件訴訟另有新的訴訟資料
      (例如：禾義公司之公司登記卷)可資供為斷認，並於本院
      調查審理後，就被告是否對原告負有1,500,000元債務乙
      節，獲得與前開另案判決不同結論之心證認定。揆之前揭
      說明，本院110年度新小字第514號民事判決就本件被告是
      否對原告負有上開1,500,000元債務乙節，於本事件之審
      判，並無爭點效甚明。
　⒊是以，本院110年度新小字第514號民事判決之理由中，關於
    被告依系爭還款協議書對原告負有1,500,000元之判斷，並
    無爭點效。
(二)原告依系爭還款協議書之法律關係，請求被告給付如訴之聲
    明，是否有據?
　⒈按當事人主張有利於己之事實者，就其事實有舉證之責任，
    民事訴訟法第277條前段定有明文。是民事訴訟如係由原告
    主張權利者，應先由原告負舉證之責，若原告先不能舉證，
    以證實自己主張之事實為真實，則被告就其抗辯事實即令不
    能舉證，或其所舉證據尚有疵累，亦應駁回原告之請求。再
    按當事人互相表示意思一致者，無論其為明示或默示，契約
    即為成立。當事人對於必要之點，意思一致，而對於非必要
    之點，未經表示意思者，推定其契約為成立，關於該非必要
    之點，當事人意思不一致時，法院應依其事件之性質定之。
    民法第153條定有明文。復按當事人締結之契約一經合法、
    合意成立，雙方均應受其拘束。又當事人間所訂契約，除與
    強行法令相反外，其契約中所表示之意思，法院自應依據以
    為判斷。另按解釋意思表示，應探求當事人之真意，不得拘
    泥於所用之辭句，民法第98條定有明文。即解釋契約，應於
    文義上及論理上詳為推求，以探求當事人立約時之真意，並
    通觀契約全文，斟酌訂立契約當時及過去之事實等其他一切
    證據資料，本於經驗法則及誠信原則，從契約之主要目的作
    全盤之觀察，以為其判斷之基礎，不能徒拘泥字面或截取書
    據中一二語，任意推解致失其真意。又書面契約內容未約定
    者，亦不能依憑契約一方當事人之片面主張而認屬契約之一
    部，或逕以臆測之意，認屬契約當事人之合意約定。
　⒉查：
　  ①原告主張上情，依系爭還款協議書之法律關係，請求被告
      給付如訴之聲明，並提出借據、還款協議書、催告短訊、
      存證信函、本院110年度新小字第514號民事判決為證。被
      告對於系爭還款協議書之形式上真正不爭執(訴字卷第109
      頁)，惟否認其依該協議書負有給付原告之義務，並執前
      詞而辯。是本件爭點首要釐清，原告所依據之系爭還款協
      議書，是否有創造被告應給付原告如訴之聲明所示金錢之
      契約義務?
　  ②原告提出之系爭還款協議書之內容記載：「甲方：禾義國
      際包裝材料有限公司。乙方：甲○○(身分證字號)；甲方於
      民國108年3月8日向乙方借款新台幣叁佰萬元正，並承諾
      於108年9月7日歸還償還，但截止今日民國109年7月19日
      仍未歸還。經雙方重新協商同意，甲方在民國109年8月30
      日前償還上述借款新台幣叁佰萬元，分別由董事朱添助償
      還新台幣壹佰伍拾萬元正，另公司股東乙○○償還新台幣壹
      佰伍拾萬元，合計應償還乙方新台幣叁佰萬元正，絕無異
      議。甲方：朱添助(股東)簽名：朱世芳代(身分證字號)，
      甲方：乙○○(股東)簽名：乙○○(身分證字號)，乙方：甲○○
      (簽名、身分證字號)中華民國109年7月19日」等語(補字
      卷第25頁)。由該協議書之內容可知，其中「甲方」在該
      協議書文首當事人欄位是記載「禾義國際包裝材料有限公
      司」，內文中之「甲方」則未明載係指何人，文末簽名欄
      位之「甲方」則有朱添助(朱世芳代理)、乙○○(即被告)之
      名；則該協議書內文中所稱「甲方」究指何人?首堪置疑
      。
　  ③承上，系爭還款協議書之文首當事人欄位所載甲方是禾義
      公司。而禾義公司係於102年7月間成立，是由朱添助一人
      出資5,000,000元所成立的有限公司，103年7月間，朱添
      助再增資5,000,000元，總資本額變更為10,000,000元，
      仍屬朱添助之一人公司；104年10月間，朱添助再增資10,
      000,000元，變成總資本額20,000,000元的一人公司；嗣
      於106年10月間，被告以5,000,000元資本加入該公司成為
      股東，總資本額變為25,000,000元，由朱添助擔任董事；
      又於109年6月間，被告將其5,000,000元出資轉讓予朱添
      助，朱添助成為唯一股東，該公司成為總本額25,000,000
      元的一人公司，並於109年7月15日完成變更登記等情，有
      本院調閱之禾義公司登記卷在卷可考。由此可知，禾義公
      司自成立以來，無論係屬一人公司，或被告加入成為股東
      之狀態，朱添助均為該公司之代表人(即董事)。再者，系
      爭還款協議書係於109年7月19日簽立，而被告在此之前的
      109年6月已將其出資轉讓予朱添助，且同年於7月15日，
      此部分項目之公司變更登記也已經完成，亦即被告於簽立
      該協議書當時，客觀上已非禾義公司的股東。
　  ④基上，再細讀系爭還款協議書之內容，其中明確記載應償
      還借款之人僅有內文中寫的「甲方在民國109年8月30日前
      償還上述借款新台幣叁佰萬元」等文字，而該協議書多處
      出現甲方，但指涉之名義涉及禾義公司、朱添助、被告等
      人，已如前述，該內文「甲方在民國109年8月30日前償還
      上述借款新台幣叁佰萬元」中所稱「甲方」，可能是指禾
      義公司、朱添助、被告當中的其中一人，亦可能指禾義公
      司及朱添助、亦可能指禾義公司、朱添助及被告、亦可能
      指禾義公司及被告；然原告自陳其是以自己的退休金借款
      3,000,000元給禾義公司等語(訴字卷第112頁)，可見兩造
      於簽立系爭還款協議書當時，均應可以明確認知向原告借
      款之人應為禾義公司，而非被告或朱添助個人。既此亦可
      知，該協議書中第一段文字所稱「甲方於民國108年3月8
      日向乙方借款新台幣叁佰萬元正」中的「甲方」，兩造當
      時的認知均是指禾義公司，而該等文字緊接者提及「甲方
      在民國109年8月30日前償還上述借款新台幣叁佰萬元」等
      語中的「甲方」，自仍以理解為是指禾義公司，方符合整
      體文字之脈絡意旨以及借款人為禾義公司的情狀。執此，
      系爭還款協議書約定之「甲方在民國109年8月30日前償還
      上述借款新台幣叁佰萬元」，應是指「禾義公司在民國10
      9年8月30日前償還上述借款新台幣叁佰萬元」，方符合當
      事人之客觀真意。再觀該協議書接下來的記載提及分別由
      「董事朱添助」、「公司股東乙○○」償還1,500,000元等
      語，並未使用「甲方」稱之，亦未使用「甲方朱添助」、
      「甲方乙○○」或「甲方董事朱添助」、「甲方公司股東乙
      ○○」等名詞，而「董事朱添助」、「公司股東乙○○」之文
      字使用，特別冠以「董事」、「公司股東」之銜，此等「
      董事」、「股東」身分的指稱，僅相對於禾義公司方有其
      實質意義，加以朱添助一直都是禾義公司的代表人，此情
      亦可使參與簽立系爭還款協議書之人，於認知上發生與禾
      義公司產生相對法律關係的可能性，因此該協議書上關於
      「分別由董事朱添助償還新台幣壹佰伍拾萬元正，另公司
      股東乙○○償還新台幣壹佰伍拾萬元」的約定，應解釋為朱
      添助、被告與禾義公司之間的法律關係，較符合整體文字
      的前後意旨。是以，該段文字應解釋為朱添助、被告允諾
      為禾義公司各增資或以借貸、其他方式給予1,500,000元
      的意思，目的在使禾義公司可以增加還款予原告的資力，
      而非指朱添助、被告分別對原告返還1,500,000元之意思
      。參以被告於109年6月間已將出資轉讓予朱添助，因此簽
      立系爭還款協議書當時，被告已非禾義公司的股東，其在
      此客觀狀態下，實無直接替禾義公司還款的必要及理由。
　  ⑤綜上事證，被告所執前辯，並於本院審理時稱：其認知的
      協議書甲方是以禾義公司為還款對象，不是私人為對象來
      還款，協議書上寫「乙○○償還150萬元」，其理解是由股
      東出資或增資、借款給禾義公司去還款，不是由其自己還
      款給原告，此事原告也知道等語(訴字卷第110頁)，實屬
      有據而非空言設造。
　⒊合上，原告固依系爭還款協議書之法律關係，請求被告給付
    如訴之聲明，然系爭還款協議書之約定內容，並無法解釋為
    被告有直接給付1,500,000元予原告之義務，原告自不能單
    方面創設此義務而對被告為請求。而被告所之辯，就該協議
    書內容，其並無認知須直接給付1,500,000元給原告等情，
    亦符合簽立該協議書時之客觀狀態，該協議書之文字內容易
    難逕予推論被告有此認知，並產生此給付義務；換言之，原
    告雖主張依該協議書，被告應直接給付其1,500,000元云云
    ，然就此必要之點，被告並無對之意思表示一致之情形，則
    兩造就此自無產生契約拘束力之可能。從而，原告援引系爭
    還款協議書而對被告請求如上，並無依據，無法准許。
(三)綜上，原告依系爭還款協議書之法律關係，請求被告給付1,
    400,000元及其利息，並無理由，應予駁回。原告既受敗訴
    之判決，其假執行之聲請，亦失所附，應併予駁回。
四、兩造其餘攻擊或防禦方法及未經援用之證據，經斟酌後，認
    為均不足以影響之判決結果，自無一一詳予論駁之必要。
五、據上論結，原告之訴為無理由。依民事訴訟法第78條，判決
    如主文。
中　　華　　民　　國　　111 　年　　7 　　月　　12　　日
                  民事第一庭    法  官　盧亨龍  
以上正本係照原本作成。 
如不服本判決，應於送達後20日內，向本院提出上訴狀並表明上
訴理由（須附繕本）。如委任律師提起上訴者，應一併繳納上訴
審裁判費。
中　　華　　民　　國　　111 　年　　7 　　月　　15　　日
                                書記官  謝婷婷